【裁判字號】    96,訴,2855
【裁判日期】    970613
【裁判案由】    遷讓房屋
【裁判全文】
臺灣臺中地方法院民事判決              96年度訴字第2855號
原      告  丙○○
            甲○○
共      同
訴訟代理人  曹宗彝律師
複 代 理人  洪毓良律師
被      告  誠佳家具行即李詩昭.
訴訟代理人  蘇顯騰律師
被      告  丁○○
            訊傳開發事業股份有限公司
上  一  人
法定代理人  乙○○
上列當事人間請求遷讓房屋事件，本院於民國97年6月5日言詞辯
論終結，判決如下：
    主  文
被告應將坐落台中市○區○○段九小段一一之六、一一之二七、
一一之六五等三筆地號土地上，如附圖所示門牌號碼台中市○○
路○段一二六號之鐵造二層樓、總樓地板面積一二一○點三八平
方公尺之未經保存登記建物遷讓交還原告。
被告訊傳開發事業股份有限公司應給付原告新台幣參萬元，及自
民國九十六年十月二十五日起至清償日止，按年息百分之五計算
之利息。
被告誠佳家具行即李詩昭應自民國九十六年十月二十五日起至遷
讓交還前開建物之日止，按月給付原告新台幣參萬元。
訴訟費用新台幣玖仟捌佰元由被告負擔。
本判決第一、二、三項於原告以新台幣參拾萬元為被告供擔保後
，得假執行。但被告誠佳家具行即李詩昭以新台幣捌拾玖萬捌仟
玖佰元為原告預供擔保後，得免為假執行。
    事實及理由
壹、程序方面：
    本件被告丁○○及訊傳開發事業股份有限公司（下稱訊傳公
    司）經合法通知，均未於最後言詞辯論期日到場，核無民事
    訴訟法第386條所列各款情形，爰依原告之聲請，由其一造
    辯論而為判決。
貳、兩造之主張：
一、原告起訴主張：
  (一)原告2人於民國96年9月11日經由本院93年度執字第40739號
    強制執行特別拍賣程序拍定買受訴外人中本昇企業股份有限
    公司（下稱中本昇公司）所原始興建坐落於台中市○○路○
    段126號之鐵架鐵皮石棉瓦造二層樓未經保存登記建物（下
    稱系爭建物），及其所坐落基地即台中市○區○○段九小段
    11-6、11-27、11-65等地號之土地（地目均為建，面積合計
    598平方公尺，權利範圍全部），原告2人已領得權利移轉證
    書，並已於96年10月16日辦理所有權移轉登記為原告所有。
    系爭建物縱前經訴外人中本昇公司讓與被告丁○○而由其取
    得事實上處分權，且依拍賣公告記載，系爭建物經被告丁○
    ○出租與被告訊傳公司（被告訊傳公司再出租予被告誠佳家
    具行即李詩昭），惟租期亦於96年5月31日即已屆至。是以
    ，系爭建物上現已無任何租賃或其他法律關係存在。
  (二)本件被告誠佳家具行即李詩昭為系爭建物之直接占有人，被
    告丁○○、訊傳公司則為間接占有人，惟無論何人之占有系
    爭建物均欠缺合法正當權源，而均屬無權占有，各自對原告
    負有返還系爭建物之義務，為此原告自得依民法第767條前
    段所有物返還請求權之規定，對被告3人請求返還系爭建物
    。
  (三)依民法第179條不當得利之法則請求返還不當得利者，以無
    法律上原因而受利益，致他人受有損害為其要件，故其得請
    求返還之範圍，應以對方所受之利益為度，非以請求人所受
    損害若干為準，無權占有他人土地，可能獲得相當於租金之
    利益為社會通常之觀念。經查，系爭建物之租金利益約為每
    月新台幣（下同）3萬元，被告3人自原告取得系爭建物所有
    權後，迄今已逾1個月仍未交還系爭建物，則被告3人自應各
    按其利得數額返還原告。復因被告誠佳家具行即李詩昭於本
    院97年1月14日履勘現場時，自承：我向訊傳公司承租，每
    月租金3萬元，96年9月份之租金是交給丁○○，而丁○○是
    代表訊傳公司與我接洽簽約等語，可見被告訊傳公司於原告
    取得系爭建物所有權後，未得原告同意而由丁○○代理，繼
    續出租系爭建物而間接占有系爭建物，向被告誠佳家具行即
    李詩昭收取租金獲有利益，原告自得請求被告訊傳公司返還
    所收取96年9月份租金3萬元之不當得利。另被告誠佳家具行
    即李詩昭於本院97年1月14日履勘現場時，亦自承：96年10
    月份原告提起本件訴訟，我就未再繳租等語，足見本件自原
    告起訴迄今，被告誠佳家具行即李詩昭均無償占用系爭建物
    ，且其無償占用並無法律上之原因，而獲有相當於租金之不
    當得利，依法應自起訴狀繕本送達翌日（即96年10月25日）
    起至交還系爭建物止，應按月給付原告3萬元之不當得利等
    語。
  (四)對被告誠佳家具行即李詩昭、丁○○主張之陳述：
    1.按本件係訴外人中本昇公司將系爭建物之基地設定抵押權
      與債權人後，再於其上營建系爭建物，依民法第877條之
      規定，抵押權人自得將建物併付拍賣。是以，被告丁○○
      既無從依民法第425條之1主張對基地有租賃關係，亦無土
      地法第104條具優先承買權可言。縱被告丁○○有事實上
      處分權，然依最高法院95年度台抗字第133號裁定內容，
      此至多為被告丁○○得循第三人異議之訴救濟之問題。然
      被告丁○○始終未提起第三人異議之訴，且被告丁○○與
      訴外人中本昇公司間債之關係為彼等間債務履行問題，尚
      非出賣物有何權利瑕疵，實難謂原告因拍賣取得系爭建物
      權利有何瑕疵而須承受。
    2.況民法第425條之1係規定：「土地及其土地上之房屋同屬
      一人所有，而僅將土地或僅將房屋『所有權』讓與他人…
      …土地受讓人或『房屋受讓人』……」可見前開條文係為
      保障受讓房屋「所有權」之「房屋受讓人」。而本件受讓
      「房屋所有權」者實為原告，被告丁○○所受讓者並非房
      屋所有權，是本件被告丁○○自無前開民法第425條之1規
      定之適用。被告等雖舉出實務見解主張被告丁○○受讓「
      事實上處分權」，認為受讓事實上處分權者仍得適用民法
      第425條之1規定。惟其所提實例，均為受讓事實上處分權
      人與原所有權人間之關係，彼等間因有讓與事實上處分權
      之債之關係而拘束原所有權人。然系爭建物既已移轉為原
      告所有，原告與被告丁○○間並無前述債之關係，原告自
      不受被告丁○○與訴外人中本昇公司間債之關係拘束。況
      實務上認所謂事實上處分權，並無物權效力，事實上處分
      權人行使權利時，須透過代位原始出資建築之所有權人為
      之，足見事實上處分權僅有對原所有權人有債之效力。被
      告等主張民法第425條之l所稱之讓與，係包含讓與事實上
      處分權，自屬無據。
    3.再者，依據土地法第104條得主張優先承買權者，為基地
      之承租人，被告丁○○於系爭建物及基地之執行程序，並
      未主張伊為基地承租人，僅一再主張伊有系爭建物事實上
      處分權，則被告丁○○並無主張土地法第104條之優先承
      買權甚明。況土地法第104條之承租人係指租用基地建築
      房屋者，而被告丁○○既非租地建屋，自無主張優先承買
      權之地位。又被告等主張法院於特別拍賣時未通知優先承
      買人，因此拍定人不得對抗之云云。然被告丁○○始終並
      未表示伊有基地租賃權，復曾表示願將系爭建物併付拍賣
      ，並無購買基地之意，執行法院未為此通知，難謂有何違
      誤，自無由藉此對抗原告。
    4.而被告誠佳家具行即李詩昭主張其於90年間起即承租系爭
      建物，且法院查封系爭建物時其已在該處營業云云。惟按
      法院查封不動產，應做成查封筆錄（強制執行法第77條）
      ，且查封之不動產於查封前一部或全部為第三人占有者，
      應載明債務人及第三人占有之實際狀況，第三人姓名、住
      所、占有原因、占有如有正當權源者，其權利存續期間。
      如訂有租約者，應命提出租約，即時影印附卷，如未提出
      租約，或未訂有書面租約者，亦應詢明其租賃起訖時間、
      租金若干及其他租賃條件，逐項記明查封筆錄，以防止債
      務人事後勾串第三人偽訂長期或不定期限租約，阻撓點交
      （強制執行事件應行注意事項第41條）。且查，法院查封
      系爭建物時，並未於查封筆錄記載系爭建物為被告誠佳家
      具行即李詩昭占有作為營業使用之情況，尚難證明被告誠
      佳家具行即李詩昭於系爭建物查封時，已經承租並占有系
      爭建物。
    5.被告誠佳家具行即李詩昭雖主張系爭建物2樓如附圖所示B
      部分儲藏室非其使用。然被告誠佳家具行即李詩昭係向被
      告訊傳公司承租系爭建物全部，該附圖B部分仍為其承租
      之範圍。且觀諸該儲藏室位置，如未經過被告誠佳家具行
      即李詩昭之營業場所，亦無其他出入通道，故實質上仍為
      其所占有、得占有之範圍，不過係其放任該儲藏室堆置雜
      物未加清理，自不得以該儲藏室內堆放之雜物非其所有，
      主張非其占有及應遷讓之範圍。然原告仍同意於強制執行
      時Ｂ部分不需騰空，但仍須返還。另騎樓部分仍屬系爭建
      物所有權之一部分，使用上也與系爭建物其他部分屬於一
      體，自仍在原告請求範圍內。
    6.被告誠佳家具行即李詩昭復主張系爭建物一樓入口左側之
      辦公室為其於92年增建，非遷讓範圍。然原告買受系爭建
      物時，即有該一樓入口左側之辦公室，該辦公室為系爭建
      物之一部分，亦為原告受讓所有權之範圍，自屬遷讓之範
      圍。至該增建辦公室有加工、添附等情況，乃被告誠佳家
      具行即李詩昭與原所有權人之關係，實與原告無關。
    7.被告誠佳家具行即李詩昭並主張其為系爭建物支出費用，
      對原告主張抵銷云云，然查原告係由強制執行程序取得系
      爭建物所有權，而強制執行上之拍賣為私法上之買賣，即
      以債務人為出賣人，拍定人為買受人。被告誠佳家具行即
      李詩昭縱有為系爭建物支出費用，其支出相關費用時為系
      爭建物移轉為原告前，系爭建物當時仍為債務人所有，受
      有利益者亦屬出賣人，而非原告。是被告誠佳家具行即李
      詩昭以之主張抵銷，應無理由。
    8.被告誠佳家具行即李詩昭請求法院酌定判決確定後之1年6
      個月為履行期，以利進行搬遷云云。然被告誠佳家具行即
      李詩昭既已明知系爭建物為原告合法取得，其出租人並無
      權交付系爭建物給其使用，自應立即搬遷，無由要求1年6
      個月之履行期間。且依法院拍賣公告所載：訊傳公司租期
      至96年5月31日止，足見訊傳公司於96年6月1日起即無權
      繼續占有系爭建物，原告信賴此一公告，認96年6月1日起
      訊傳公司即無租約，而買受系爭建物，亦無由再使被告有
      一段搬遷之期間。
  (五)並聲明：1.被告等應將坐落台中市○區○○段九小段11-6、
    11-27、11-65等地號土地上，門牌號碼為台中市○○路○段
    126號之鐵造二層樓、總樓地板面積1210.38平方公尺之未經
    保存登記建物，騰空遷讓交還原告。2.被告訊傳公司應給付
    原告3萬元，及自起訴狀繕本送達之翌日起至清償日止，按
    年息5%計算之利息。3.被告誠佳家具行即李詩昭應自起訴狀
    繕本送達之翌日起至遷讓交還系爭建物止，按月給付原告3
    萬元。4.原告願供擔保請准宣告假執行。
二、被告方面：
  (一)被告誠佳家具行即李詩昭則以：
    1.拍賣物之拍定人就物之瑕疵無擔保請求權，固為強制執行
      法第69條所明定，依同法第113條規定，準用於不動產。
      然法律並未規定拍定人就物之權利瑕疵無擔保請求權，在
      解釋上，拍定人得向物之所有人（出賣人）主張權利瑕疵
      擔保。且依實務之見解，拍賣為私法上買賣之一種，拍定
      人自須承擔原出賣人就物之權利瑕疵。本件系爭建物之原
      所有人即訴外人中本昇公司，將系爭建物讓與於被告丁○
      ○，並交付其占有使用收益，已使系爭建物之所有權附有
      負擔，且該項負擔已在拍賣公告中載明，為拍定人即原告
      所明知，因此，原告基於承買人之地位，應繼受原所有人
      即訴外人中本昇公司原來之權利瑕疵，自不得向被告丁○
      ○請求騰空遷讓及返還房屋，而被告誠佳家具行即李詩昭
      占有系爭建物之權源係從被告丁○○、訊傳公司而來，在
      被告丁○○未負返還義務之前，被告誠佳家具行即李詩昭
      亦無庸對原告負返還義務。
    2.違章建築之讓與，雖因不能為所有權移轉登記，而不能為
      不動產所有權之讓與，但受讓人與讓與人間如無相反之約
      定，應認為讓與人已將該違章建築之事實上處分權讓與受
      讓人，且所謂讓與不以房屋之所有權已未移轉登記而有異
      。況系爭建物涉及之使用收益事項，更無須為所有權之讓
      與。從而，解釋民法第425條之1所規定之「讓與」，自不
      以為所有權移轉登記之必要，於所有人將違章建築之事實
      上處分權及使用收益權讓與他人，即屬之。本件系爭建物
      為未辦理保存登記之違章建物，其原始起造人固為訴外人
      中本昇公司，然中本昇公司於90年3月間即已將系爭建物
      讓與被告丁○○，並交付其使用收益，及為房屋納稅義務
      人之變更登記。而系爭建物之基地，原亦為中本昇公司所
      有，故於其將系爭建物讓與被告丁○○時，依民法第425
      條之l規定，應推定房屋受讓人與讓與人間，在房屋得使
      用期限內，有租賃關係。且系爭違章建物於建造完成後，
      始由房屋受讓人逕向土地所有人租用該基地，仍無礙租地
      建屋之本質，並無排除土地法第104條之適用。又此項基
      地租賃關係並不因嗣後法院拍賣債務人中本昇公司之財產
      ，而將系爭建物及基地一併拍賣而消滅，且有以同一條件
      優先購買權之適用，且此項優先購買權，具有物權之效力
      ，執行法院未查明及此，於原告為特拍程序承買時，未通
      知基地優先購買權人，即遽為發給系爭建物及基地之權利
      移轉證書於原告，據以辦理登記，於法不合。然縱屬如此
      ，仍不能對抗基地優先購買權人。
    3.且系爭建物2樓如附圖所示B部分儲藏室非誠佳家具行即李
      詩昭使用，及系爭建物一樓入口左側之辦公室為其於92年
      增建，原告列入請求，為無理由。另一樓騎樓部分是公共
      空間，私人在申請建築時必需將此部分公共空間供公眾通
      行，私人包括原告並不得使用，此空間並非原告所能私有
      使用，原告就騎樓部分之請求亦無理由。
    4.又被告誠佳家具行即李詩昭自90年承租系爭建物以來，原
      房東即承諾長期出租至房屋不堪使用為止。被告誠佳家具
      行即李詩昭因有此承諾，而於96年7月間在系爭建物投資
      不少裝修，如屋頂漏水部分即自行請工人備料修補，連工
      帶料曾支出12,000元、屋內淹水部分即自行請工人備料另
      行修建排水溝曾支出15,000元。其他細項修補項目，不及
      備載，是被告誠佳家具行即李詩昭依民法第816條之規定
      ，自得依不當得利之規定請求償金，且在其應給付原告之
      範圍內主張抵銷。
    5.再者，若原告請求遷讓系爭建物為有理由，則基於家具業
      需要甚大場地之特殊性質，一時之間不易覓得適合場地以
      進行搬遷及繼續經營，請求法院酌定判決確定後之1年6
      個月為履行期，以利進行搬遷，俾安定員工就業及生活等
      語，資為抗辯。
    5.並答辯聲明：原告之訴及假執行之聲請均駁回。如受不利
      判決，被告願供擔保，請准宣告免為假執行。
  (二)被告丁○○未於最後言詞辯論期日到場，惟據其以前到庭之
    陳述略以：伊之答辯理由引用被告誠佳家具行即李詩昭之陳
    述；並答辯聲明：原告之訴及假執行之聲請均駁回。
  (三)被告訊傳公司未於言詞辯論期日到場，亦未提出書狀作何聲
    明或陳述。
參、本院之認定：
一、兩造不爭執之事實：
  (一)原告2人於96年9月11日經由本院93年度執字第40739號強制
    執行事件特別拍賣程序拍定買受訴外人中本昇公司所原始興
    建坐落於台中市○○路○段126號之鐵架鐵皮石棉瓦造二層
    樓未經保存登記建物，及其所有坐落基地即台中市○區○○
    段九小段11-6、11-27、11-65地號之土地（地目均為建，面
    積合計598平方公尺，權利範圍全部），原告2人已領得權利
    移轉證書（原證一），並已於96年10月16日辦理所有權移轉
    登記為原告所有（原證二）。
  (二)系爭建物經被告丁○○出租與被告訊傳公司，再由被告訊傳
    公司出租予被告誠佳家具行即李詩昭，每月租金為3萬元，
    被告誠佳家具行即李詩昭所付租金僅繳至96年9月。而本院
    93年度執字第40739號強制執行事件特別拍賣程序之拍賣公
    告備註欄記載，系爭建物為被告訊傳公司租用，租期自91年
    6 月1日起至96年5月31日止，每月租金3萬元（原證三）。
二、兩造爭執之事項：
  (一)原告得否本於所有權而依民法第767條前段之規定請求被告
    返還系爭建物？另原告因拍賣取得系爭建物是否有何權利瑕
    疵而須承受？
  (二)被告丁○○就系爭建物有無民法第425條之1、土地法第104
    條之適用？
  (三)被告誠佳家具行即李詩昭主張依民法第816條之規定得向原
    告請求償金，並主張抵銷，有無理由？
  (四)若原告請求遷讓系爭建物為有理由，則被告誠佳家具行即李
    詩昭請求法院酌定以判決確定後之1年6個月為履行期間，有
    無理由？
三、得心證之理由：
  (一)原告得否本於所有權而依民法第767條之規定請求被告返還
    系爭建物？及原告因拍賣取得系爭建物是否有何權利瑕疵而
    須承受？另被告丁○○就系爭建物有無民法第425條之1、土
    地法第104條之適用？經查：
    1.按拍賣之不動產，買受人自領得執行法院所發給權利移轉
      證書之日起，取得該不動產所有權，債權人承受債務人之
      不動產者亦同。強制執行法第98條第1項定有明文。本件
      原告主張其因拍定而於96年9月11日領得本院民事執行處
      核發之系爭建物之權利移轉證書乙情，已據本院調閱本院
      93年度執字第40739號強制執行事件卷宗查明屬實，復為
      兩造所不爭執；且縱係違章建築物（即未經保存登記者）
      ，倘經法院拍賣並由拍定人承買並取得權利移轉證書，實
      務上認為即應認拍定人係該建築物之所有人。是原告自96
      年9月11日起即為系爭建物之所有權人之事實，自堪可信
      為真實。
    2.再按所有人對於無權占有或侵奪其所有物者，得請求返還
      之。民法第767條前段定有明文。本件原告既為系爭建物
      之所有權人，而系爭建物現由被告丁○○出租與被告訊傳
      公司，再由被告訊傳公司出租予被告誠佳家具行即李詩昭
      占有使用之事實，亦為兩造所不爭執，則被告自應就其占
      用系爭建物有得對抗原告之合法權源，負舉證責任。
    3.被告誠佳家具行即李詩昭及丁○○雖均抗辯稱：系爭建物
      之原所有人即訴外人中本昇公司，已將系爭建物之事實上
      處分權讓與被告丁○○，並交付其占有使用收益，已使系
      爭建物之所有權附有負擔，且該項負擔已在拍賣公告中載
      明，為拍定人即原告所明知，因此，原告基於承買人之地
      位，應繼受原所有人即訴外人中本昇公司原來之權利瑕疵
      ，自不得向被告丁○○請求騰空遷讓及返還房屋，而被告
      誠佳家具行即李詩昭占有系爭建物之權源係從被告丁○○
      、訊傳公司而來，在被告丁○○未負返還義務之前，被告
      誠佳家具行即李詩昭亦無庸對原告負返還義務云云。然查
      ，本院93年度執字第40739號強制執行事件中，債權人會
      同本院執行人員於93年11月19日到場查封系爭建物時，並
      無何人在場主張其對系爭建物有何權利乙情，此有本院查
      封筆錄附於上開執行卷宗可憑。其後，被告丁○○始於93
      年11月23日具狀向本院異議稱：系爭建物為其所有，且現
      由其出租予他人使用中等語，亦有被告丁○○所提民事聲
      明異議狀附於上開執行卷宗足參。此後，被告丁○○再於
      94年10月4日具狀向本院提出房屋租賃契約書影本1份，內
      載：其於91年6月1日將系爭建物出租予被告訊傳公司，租
      期五年，期間自91年6月1日起至96年5月31日止，租金每
      月3萬元等語，亦有該房屋租賃契約書影本附於上開執行
      卷宗可按。而本院民事執行處乃於本件歷次拍賣公告記載
      ：「建物1（即系爭建物）為訊傳開發事業股份有限公司
      租用，租期自91年6月1日起至96年5月31日止，每月租金
      參萬元，拍定後不點交」等語，亦有上開強制執行事件之
      拍賣公告附於上開執行卷宗可查。又訴外人即上開強制執
      行事件之債權人三信商業銀行股份有限公司於93年間向本
      院訴請確認被告丁○○對系爭建物之所有權不存在，已經
      本院以93年度訴字第1358號判決該案原告勝訴確定，並於
      該案判決理由認定被告丁○○雖因訴外人即上開強制執行
      事件之債務人中本昇公司積欠其債務，而受讓系爭建物，
      惟系爭建物既未經辦理保存登記，依民法第758條規定，
      被告丁○○自無法辦理移轉登記而取得系爭建物之所有權
      ，僅能因中本昇公司之交付而取得系爭建物之事實上處分
      權等情，此有該案民事判決影本暨確定證明書影本各1份
      附卷可稽。是被告丁○○與被告訊傳公司就系爭建物所訂
      立之租賃契約，既為定期租賃契約，且其約定之租賃期間
      並未逾5年，對於受讓系爭建物之拍定人固仍應繼續存在
      ，惟原告於96年9月11日因拍賣而受讓取得系爭建物之所
      有權時，被告丁○○與被告訊傳公司就系爭建物所訂立之
      租賃契約，早於96年5月31日即已終止，是被告訊傳公司
      自無從再主張原告應承受其與被告丁○○所訂立之上開租
      賃契約。
    4.被告誠佳家具行即李詩昭及丁○○另辯稱：被告丁○○得
      依民法第425條之1規定主張對基地有租賃關係，亦得依土
      地法第104條主張優先承買權云云。然查，被告丁○○固
      於系爭建物經查封前，因中本昇公司之讓與及交付而取得
      系爭建物之事實上處分權，惟仍無法辦理移轉登記而取得
      系爭建物之所有權，此乃屬其2人間債之關係，尚不得據
      以對抗原告。且依民法第425條之1係規定：「土地及其土
      地上之房屋同屬一人所有，而僅將土地或僅將房屋『所有
      權』讓與他人，……土地受讓人或『房屋受讓人』……」
      ，可見前開條文旨在保障受讓房屋「所有權」之「房屋受
      讓人」。而本件被告丁○○自訴外人中本昇公司所受讓者
      為系爭建物之事實上處分權，並非房屋所有權，本件被告
      丁○○亦無主張有前開民法第425條之1規定之適用。被告
      丁○○等雖舉出實務見解主張被告丁○○受讓「事實上處
      分權」，認為受讓事實上處分權者仍得適用民法第425條
      之1規定。惟其所舉實例，均為受讓事實上處分權人與原
      所有權人間之關係，彼等間因有讓與事實上處分權之債之
      關係而拘束原所有權人。然原告既已因拍賣而受讓取得系
      爭建物之所有權，而原告與被告丁○○間並無前述債之關
      係，原告自不受被告丁○○與訴外人中本昇公司間債之關
      係之拘束。又依土地法第104條第1項規定，基地出賣時，
      地上權人、典權人或承租人有依同樣條件優先購買之權。
      而被告丁○○於系爭建物及基地之執行程序，並未主張其
      為基地承租人，僅一再主張其有系爭建物之事實上處分權
      ，則被告丁○○並無主張土地法第104條之優先承買權甚
      明。況被告丁○○不僅始終未曾表示其有基地租賃權，復
      曾表示願將系爭建物併付拍賣，並無購買基地之意，被告
      丁○○仍難依據土地法第104條規定用以對抗原告。
    5.至被告誠佳家具行即李詩昭雖辯稱：伊是於90年間向訊傳
      公司承租系爭建物，每月租金3萬元，租期6年，訊傳公司
      始終都是由丁○○代表與伊接洽，且雙方均是以口頭訂約
      ，從未寫過書面租約，到了96年9月間租期屆滿時，丁○
      ○又以口頭表示要繼續出租給伊，直至房屋不堪使用為止
      云云。然查，被告訊傳公司係向被告丁○○承租系爭建物
      ，縱再將系爭建物轉租予被告誠佳家具行即李詩昭使用，
      亦僅屬被告訊傳公司與被告誠佳家具行即李詩昭間租賃之
      債之關係，基於債之相對性，被告訊傳公司與被告誠佳家
      具行即李詩昭間之租賃契約，亦無法拘束原告。
    6.依上所述，被告既無從證明其等就占用系爭建物有得對抗
      原告之合法權源，即為無權占有，是原告基於所有權人之
      地位，自得依民法第767條前段規定請求被告交還系爭建
      物。雖被告誠佳家具行即李詩昭復主張系爭建物2樓如附
      圖所示B部分儲藏室非其使用，及系爭建物一樓入口左側
      之辦公室為其於92年增建，暨一樓騎樓部分是公共空間，
      應供公眾通行，均非遷讓範圍云云。然查，依被告誠佳家
      具行即李詩昭及丁○○之陳述，被告丁○○出租予被告訊
      傳公司者，及被告訊傳公司轉租予被告誠佳家具行即李詩
      昭者，均為系爭建物之全部。不論被告誠佳家具行即李詩
      昭有無實際使用該儲藏室，或有無在系爭建物內增建辦公
      室，系爭建物均為被告3人所占有，被告3人就系爭建物均
      對原告共同負有遷讓交還之責。至一樓騎樓部分雖應供公
      眾通行，然仍屬原告所有，原告自有權請求被告遷讓返還
      ，此與是否應供公眾通行無涉。從而，原告訴請被告應將
      系爭建物遷讓交還原告，請求判決如主文第1項所示，為
      有理由，應予准許。
  (二)原告得否請求被告返還相當於租金之不當得利？如是，被告
    誠佳家具行即李詩昭主張依民法第816條之規定得向原告請
    求償金，並主張抵銷，有無理由？經查：
    1.按無法律上之原因而受利益，致他人受損害者，應返還其
      利益；雖有法律上之原因，而其後已不存在者，亦同，民
      法第179條定有明文。復按無權占有他人之不動產，可能
      獲得相當於租金之利益，為社會通常之觀念；其依不當得
      利之法則請求返還不當得利，以無法律上之原因而受利益
      ，致他人受有損害為其要件，故得請求返還之範圍，固應
      以對方所受之利益為度，非以請求人所受損害若干為準，
      惟請求人請求無權占有人返還占有不動產所受之利益時，
      原則上應以相當於該不動產之租金額為限（最高法院94年
      度台上字第1094號判決參照）。
    2.本件被告3人係無權占有系爭建物，前已敘明，是被告3人
      無償占有系爭建物並無法律上之原因，而獲有相當於租金
      之不當得利，且致原告受有損害，原告自得依民法第179
      條規定，請求被告返還不當得利。
    3.依被告丁○○於上開執行程序中所提出系爭建物之房屋租
      賃契約書影本所載，租金每月係為3萬元；而上開執行程
      序之拍賣公告亦據以記載每月租金3萬元等語；又被告誠
      佳家具行即李詩昭亦陳稱：其向訊傳公司承租系爭建物，
      每月租金3萬元等語，故原告主張被告無權占用系爭建物
      所受之利益，應以每月3萬元計算，核屬適當。
    4.再因被告誠佳家具行即李詩昭於本院97年1月14日履勘現
      場時，自承：我向訊傳公司承租，每月租金3萬元，96年9
      月份之租金是交給丁○○，而丁○○是代表訊傳公司與我
      接洽簽約等語，可見於96年9月11日原告取得系爭建物所
      有權後，被告誠佳家具行即李詩昭已將96年9月份之租金
      交付訊傳公司，故原告請求被告訊傳公司返還所收取96年
      9月份租金3萬元之不當得利，於法有據。
    5.復因被告誠佳家具行即李詩昭於本院97年1月14日履勘現
      時，自承：於96年10月份原告提起本件訴訟，我就未再繳
      租等語，足見本件自原告起訴迄今，均未繳付租金予其出
      租人即被告訊傳公司，而受有相當於租金之利益。故原告
      請求被告誠佳家具行即李詩昭自起訴狀繕本送達翌日（即
      96年10月25日）起至交還系爭建物止，應按月給付原告3
      萬元之不當得利，亦屬有據。
    6.至被告誠佳家具行即李詩昭主張：其於96年7月間為裝修
      系爭建物而支出不少裝修費用，自得依民法第816條之規
      定，依不當得利之規定向原告請求償金，且在其應給付原
      告之範圍內主張抵銷云云。惟查，原告係於96年9月11日
      始因拍賣而受讓取得系爭建物之所有權，縱使被告誠佳家
      具行即李詩昭確有於96年7月間就系爭建物進行裝修而支
      出費用，其裝修系爭建物乃於系爭建物移轉為原告所有以
      前，系爭建物當時仍為債務人所有，受有利益者亦屬出賣
      人，而非原告。是被告誠佳家具行即李詩昭主張依民法第
      816條之規定，依不當得利之規定向原告請求償金，且在
      其應給付原告之範圍內主張抵銷，於法不合。
    7.據上所述，原告訴請被告返還不當得利，請求被告訊傳公
      司應給付原告3萬元，及自起訴狀繕本送達之翌日（即96
      年10月25日）起至清償日止，按年息5%計算之利息；及
      被告誠佳家具行即李詩昭應自起訴狀繕本送達之翌日（即
      96年10月25日）起至遷讓交還系爭建物止，按月給付原告
      3萬元，均有理由，亦應准許
  (三)被告誠佳家具行即李詩昭請求法院酌定以判決確定後之1年6
    個月為履行期間，有無理由？經查：
    1.被告誠佳家具行即李詩昭辯稱：其係在系爭建物經營家具
      行，基於家具業需要甚大場地之特殊性質，一時之間不易
      覓得適合場地以進行搬遷及繼續經營，請求法院酌定判決
      確定後之1年6個月為履行期，以利進行搬遷，俾安定員工
      就業及生活等語；惟為原告所否認，陳稱：被告誠佳家具
      行即李詩昭既已明知系爭建物為原告合法取得，其出租人
      並無權交付系爭建物給其使用，自應立即搬遷，無由要求
      1年6個月之履行期間。且依法院拍賣公告所載：訊傳公司
      租期至96年5月31日止，足見訊傳公司於96年6月1日起即
      無權繼續占有系爭建物，原告信賴此一公告，認96年6月1
      日起訊傳公司即無租約，而買受系爭建物，亦無由再使被
      告有一段搬遷之期間等語。
    2.按判決所命之給付，其性質非長期間不能履行，或斟酌被
      告之境況，兼顧原告之利益，法院得於判決內定相當之履
      行期間，民事訴訟法第396條第1項定有明文。本件被告誠
      佳家具行即李詩昭於上開執行程序中債權人會同本院執行
      人員於93年11月19日到場查封系爭建物時，並未主張其對
      系爭建物有何權利；且依上開執行程序之拍賣公告，亦載
      明被告訊傳公司就系爭建物之租期至96年5月31日止，前
      均已敘明。可見被告誠佳家具行即李詩昭早已明知被告訊
      傳公司就系爭建物之租期僅至96年5月31日止，被告訊傳
      公司自96年6月1日起即無權占用系爭建物；又被告誠佳家
      具行即李詩昭亦自承家具業需要甚大場地，搬遷不易，其
      更應儘早規劃準備搬遷事宜，以利遷讓交還系爭建物。本
      院衡諸被告誠佳家具行即李詩昭早有充裕時間準備搬遷事
      宜，本可如期遷讓交還系爭建物予拍定人即原告；且原告
      因信賴本院拍賣公告，認自96年6月1日起訊傳公司即無租
      約，而拍定受讓系爭建物，為兼顧原告之利益，認被告誠
      佳家具行即李詩昭請求酌定以判決確定後之1年6個月為履
      行期間，實無必要，不應准許。
四、原告及被告誠佳家具行即李詩昭均陳明願供擔保，分別聲請
    准予宣告假執行及免為假執行，經核均合於法律規定，爰分
    別酌定相當之擔保金額予以宣告之。
五、本件事證已臻明確，兩造其餘攻擊防禦方法及所舉證據，經
    審酌結果，與本件判決結論均無影響，爰不一一論述，附此
    敘明。
六、據上論結，本件原告之訴為有理由，依民事訴訟法第385條
    第1項前段、第85條第1項前段、第390條第2項、第392條，
    判決如主文。
中    華    民    國    97    年    6     月    13    日
                  民事第二庭    法  官  許秀芬
以上正本係照原本作成
如對本判決上訴，須於判決送達後20日內向本院提出上訴狀
中    華    民    國    97    年    6     月    13    日
                                書記官


司法院資訊處製作；財團法人民間司法改革基金會備份。
